臺灣桃園地方法院民事判決　　　　　　　 94年度訴字第633號
原　　　告　甲○○
訴訟代理人　陳傳中律師
複　代理人　林晉宏律師
被　　　告　乙○○
訴訟代理人　紀亙彥律師
上列當事人間請求土地所有權移轉登記等事件，本院於民國94年
9月21 日言詞辯論終結，判決如下：
      主    文
原告之訴及假執行之聲請均駁回。
訴訟費用由原告負擔。
      事實及理由
一、原告起訴主張：(一)原告於民國86年8月6日向被告受讓其所有
　　坐落桃園縣龍潭鄉○○段983 地號、龍潭鄉○○段55、56地
　  號土地所有權應有部分各60分之1 ，及龍潭鄉○○段865 地
    號等，中興路至健行路即新闢高速公路外環道旁詳見附圖編
    號A8、A9部分即重測前黃泥塘段381-6 、381-7 、381-23地
    號（重測後為五福段52、66、51地號）土地之所有權應有部
    分，面積約75坪，並按每坪新台幣（下同）43,000元計算，
    約定買賣總價款為3,225,000元，簽有讓渡書為憑。原告業
    已給付全部價金（及100,000元服務費用）予被告，被告雖
    亦已依約將龍潭鄉○○段983地號、龍潭鄉○○段55、56 地
    號土地所有權應有部分1/60辦妥移轉登記予原告，惟系爭編
    號A8、A9部分土地所有權應有部分，卻藉故拒絕辦理移轉登
    記予原告，爰請求被告移轉該部分之所有權予原告。(二)兩造
    間所讓渡之土地面積為75坪，惟被告依約所移轉之土地面積
    僅11.88坪，尚有土地面積63.12坪未辦理移轉，原告特以本
    訴狀為解除所餘土地面積63.12坪部分契約之意思表示，請
    求被告返還該部分之價金2,714,160元（3,225,000×63.12
    ÷75）及自受領時之利息等語。(三)並為聲明：(1)被告應將坐
    落桃園縣龍潭鄉○○段66地號，面積1724.86平方公尺，所
    有權應有部分960分之14土地，辦理所有權移轉登記予原告
    。(2)被告應給付原告2,714,160元，及其中1,489,160 元自
    86年8月26日起；其餘1,225,000元自90年7月1日起至清償日
    止，按週年利率5%計算之利息。(3)願供擔保，請准為假執行
    之宣告。
二、被告則以：(一)被告不否認已收訖原告所給付之讓渡總價款3,
    225,000元及服務費用之事實，惟被告亦已依約將龍潭鄉○
    ○段983地號、龍潭鄉○○段55、56地號土地所有權應有部
    分1/60移轉登記予原告，並將系爭編號A8、A9部分之土地使
    用權交付予原告，原告亦已在系爭編號A8、A9部分之土地上
    興建房屋，是被告已依約履行本件讓渡書之義務。
    (二)系爭編號A8、A9部分之土地，並非被告單獨所有，其共有
    人尚有中華民國及訴外人徐春忠、謝黃芳寶等，故被告與共
    有人間曾簽訂土地分管協議書，約定系爭編號A8、A9部分之
    土地由被告分管使用，嗣被告將系爭編號A8、A9部分之土地
    分管使用權讓渡予原告，此為原告所明知。(三)原告興建之房
　　屋係坐落在系爭編號A8、A9部分之土地上，因系爭編號A8、
　  A9部分之土地分管使用權歸屬被告，故原告自興建之初迄今
    始無人對其主張權利。(四)再參酌原告嗣後與訴外人丙○○所
　　簽訂之不動產買賣契約書，約定買賣之標的除原告興建之房
　  屋外，土地部分即為原告自被告所受讓之標的，即龍潭鄉○
    ○段983地號、龍潭鄉○○段55、56 地號土地所有權應有部
    分1/60及系爭編號A8、A9部分之土地分管使用權，足證原告
    自始即知被告所讓渡之系爭編號A8、A9部分之土地僅為分管
    使用權並非所有權甚明。(五)依讓渡書第2條及第5條之約定，
    原告所給付之讓渡總價金並不包含將來承購國有土地應有部
    分，且原告與訴外人丙○○所約定之買賣總價額5,100,00 0
    元，扣除原告嗣後所興建之房屋價值，其所約定之土地部分
    之價金核屬相當，故被告並無逾收價金之情等語，資為抗辯
    。(六)並為答辯聲明：如主文所示。如受不利判決，願供擔保
    ，聲請宣告免為假執行。
三、兩造不爭執部分:
    (一)被告與共有人即訴外人謝黃芳寶、徐寶琦、徐春忠於81年
      1 月21日就所共有坐落於重測前龍潭鄉○○○段381 、38
      1-1 、381-2 、381-3 、381-4 、381-5 、381-6 、381-
      7 、381-8 、381-10、381-11、381-12、381-13、381-14
      、381- 15 、381-16、381-20、381-21、381-22、381-23
      、381-26、381-27、381-28、381-29、381-31等25筆土地
      簽訂土地分管協議書，由被告取得編號A8、A9、A10 、A1
      1 、A28 、A29 部分之土地分管使用權。
    (二)兩造於86年8 月6 日簽訂讓渡書。依讓渡書第1 條及第2
      條之約定：讓渡範圍為龍潭鄉○○段865 等地號，中興路
      至健行路即新闢高速公路外環道旁編號A8、A9部分讓渡之
      。面寬6.2 米, 深長40米。讓渡範圍內土地面積約75坪（
      以實測為主，多退少補）。其中與國有地共有持分如后另
      述（第5 條約定：有關本讓渡土地與國有地共有部分，其
      國有土地之申購讓渡人（指被告）願無條件配合承讓人（
      指原告）承購，惟其費用由承讓人本身負擔，嗣后土地分
      割承讓人應無條件配合讓渡人辦理分割手續。），讓渡人
      私有部分讓渡與承讓人，讓渡人應將黃唐段983 地號及五
      褔段55、56地號權利範圍60分之1 移轉過戶登記與承讓人
      所有。
    (三)被告已收到原告給付之讓渡金3,225,000元，及服務費用
      。
    (四)被告已將讓渡書第2條約定之龍潭鄉○○段982號、龍潭鄉
      ○○段55、56號土地所有權之應有部分1/60移轉登記予原
      告，並將系爭編號A8、A9部分之土地使用權交予原告，原
      告亦已在其上興建房屋乙棟即門牌號碼桃園縣龍潭鄉○○
      村○段33號。
    (五)原告於92年12月29日與訴外人丙○○訂立不動產買賣契約
      書，買賣不動產標示：龍潭鄉○○段983號及五福段55 、
      56號土地權利範圍1/60之所有權全部賣渡。另原告興建之
      桃園縣龍潭段大昌路2段33號房屋乙棟全部賣渡之，並批
      明：「1.本出賣土地係公私共有土地，其公有部分買主應
      自行另向國有財產局承買。2.本出賣土地賣主所有私有持
      分如買賣不動標示記載3筆土地持分1/60,但本3筆土地並
      非在出賣房屋之所在地，確實房屋所在地應待將來買妥公
      有持分後，由買主自行與有關共有人辦理共有物分割登記
      後取得之。」。
    (六)原告於93年12月15日委由律師發函通知被告應將其興建之
      桃園縣龍潭段大昌路2段33號房屋所坐落之基地即龍潭鄉
      ○○段66地號（重測前黃泥塘段381-7地號）土地之所有
      權應有部分移轉登記予原告。
    (七)被告於93年12月29日函覆原告：原告興建之桃園縣龍潭段
      大昌路2段33號房屋所坐落之基地部分，被告僅係讓渡分
      管使用權，並非土地所有權。
四、兩造爭執部分：
    (一)系爭編號A8、A9部分之土地（即重測前龍潭鄉○○○段38
      1、381-5、381-6、381-7、381-22、381-23）所有權之應
      有部分是否為本件讓渡之標的？
    (二)原告得否請求被告返還部分價金及自受領時起之利息？
五、本院判斷：
    (一)按解釋契約，固須探求當事人立約時之真意，不能拘泥於
      契約之文字，但契約文字已表示當事人真意，無須別事探
      求者，即不得反捨契約文字而更為曲解。又契約應以立約
      當時之真意為準，而真意何在，又應以過去事實及其他一
      切證據資料為斷定之標準，不拘泥文字致失真意。（最高
      法院17年上字第1118號、19年上字第453 號判例可資參照
      ）。本件原告主張被告應將系爭編號A8、A9部分之土地所
      有權應有部分移轉予原告，固據其提出兩造於86年8月6日
      簽訂之讓渡書以為證明方法，然就系爭讓渡書第1條、第2
      條及第5條約定之文義觀之，除明白記載：「一、讓渡範
      圍：龍潭鄉○○段865地號等，中興路至健行路即新闢高
      速公路外環道旁詳見附圖編號A8、A9部份讓渡之。面寬6.
      2米，深長40米。二、上記讓渡範圍內土地，面積約75坪
      （以實測為主，多退少補）。其中與國有地共有持分如后
      另述，乙方（指被告）私有部份讓渡與甲方（指原告），
      乙方應將黃唐段983地號及五褔段55、56地號權利範圍六
      ０分之壹移轉過戶登記與甲方所有。．．．五、有關本讓
      渡土地與國有地共有部份，其國有土地之申購乙方願無條
      件配合甲方承購，惟其費用由甲方本身負擔，嗣后土地分
      割甲方應無條件配合乙方辦理分割手續。」外，另於讓渡
      書附圖即分割略圖上復明文註記：「A8、A9面寬6. 2米深
      長40米面積75坪（以實測面積為準）由甲○○取得分管使
      用」，且經證人即承辦兩造系爭讓渡交易之代書丁○○於
      本院94年9月21日言詞辯論期日到庭所為之證述：「當初
      是被告到我事務所，告知我說A8、A9土地要出售，原告要
      購買，我有告知系爭土地是國私共有地，就分管A8、A9的
      使用權出賣給原告，所有權部分先以被告自己應有部分面
      積先行移轉，不夠的部分於承購國有地時，再予以辦理，
      我當時有告知原告只賣分管使用權及部分持分地，並非將
      75坪的所有權全部出售，原告也知道，所以才會訂立讓渡
      書，並於附圖註記由原告取得分管使用的字樣。就我所知
      立約後，靠近A8、A9土地部分被告所有之持分部分先行移
      轉給原告，A8、A9土地部分則點交給原告使用，就A8、A9
      國有地日後承購時，由原告自付價金，被告配合辦理承購
      手續。」等情，再參酌原告於取得被告所移轉之龍潭鄉○
      ○段982號及五福段55、56號土地權利範圍1/60 之所有權
      ，及在被告所交付之系爭編號A8、A9部分之土地上興建桃
      園縣龍潭段大昌路2段33號房屋乙棟後，即以5,100,000元
      代價全數出售予訴外人丙○○，就原告與訴外人張博俊於
      92年12月29日所簽訂之不動產買賣契約書所為之約定，除
      買賣不動產標示明載為龍潭鄉○○段983號及五福段55、5
      6 號土地權利範圍1/60之所有權全部賣渡。另原告興建之
      龍潭段大昌路2 段33號房屋乙棟全部賣渡之外，並批明事
      項：「1.本出賣土地係公私共有土地，其公有部分買主應
      自行另向國有財產局承買。2.本出賣土地賣主所有私有持
      分如買賣不動標示記載3筆土地持分1/60，但本3筆土地並
　　　非在出賣房屋之所在地，確實房屋所在地應待將來買妥公
  　　有持分後，由買主自行與有關共有人辦理共有物分割登記
    　後取得之。」等情，亦經證人即系爭不動產買賣之買受人
      張博俊於本院94年9月21日言詞辯論期日到庭證述：「系
      爭契約書是我跟原告簽訂的，當時購買的標的土地部分就
　　　是被告出售給原告的讓渡標的，後來因其上建有鐵皮屋，
　　　所以才連同鐵皮屋一起購買，我之前曾向第三人購買情況
  　　完全相同土地私人部分可移轉的面積約10多坪，後來才向
    　原告購買土地私有部分的權利及國有地使用的權利，現在
      我已經向國有財產局承購，價金我支付，被告配合去辦理
      承購，就購買私有部分所有權及國有部分分管使用權價金
      ，我已支付新台幣1,100,000 元，但原告尚未履行移轉所
      有權及交付使用權義務，我已向法院提起訴訟即鈞院94年
      訴字416號履行契約，據悉被告有上訴。」、「（問：依
      契約支付5,100,000元外，是否還要另外支付購買國有地
      部分？）向原告購買的是使用權，再支出價金向國有財產
      局購買所有權。」等情，相符一致，揆諸上開判例意旨所
      示，足證就系爭編號A8、A9部分之土地，被告所讓渡者僅
      為分管使用權而已，是原告主張被告應將龍潭鄉○○段66
      地號（重測前黃泥塘段381-7地號）所有權應有部分14/96
      0移轉予原告，難認有據，不應准許。
  　(二)次按契約係由當事人雙方合意而成立，即不得由當事人之
      一方任意使其自始歸於消滅。除經當事人雙方合意解除契
      約外，必須有解除權之當事人行使解除權，始得使原訂契
      約歸於消滅。換言之，解除契約，除當事人間有保留解除
      權特別約定外，非有法律所認之解除權不得為之。本件兩
      造並未於讓渡書中就保留解除權有特別之約定，而原告既
      不否認被告已將龍潭鄉○○段982 號及龍潭鄉○○段55、
      56號土地所有權應有部分1/60移轉登記予原告，並已在被
      告交付之系爭編號A8、A9部分之土地上興建房屋乙棟，復
      未能提出其他有利證據證明系爭編號A8、A9部分之土地屬
      於被告所有之應有部分亦在讓渡範圍內，再參酌證人丁○
      ○於本院94年9月21日言詞辯論期日到庭所為之證述：「
      （問：當時A8、A9土地每坪之行情？）所有權每坪大約5
      、6萬元，分管使用權每坪也有5萬元行情」，可證，原告
      給付之讓渡總金額亦無過高之情形，從而，原告依法尚未
      取得解除權，是原告主張被告移轉之土地面積不足讓渡書
      上所載之75坪，據此主張以訴狀為解除契約之意思表示，
      自屬無據。基此，兩造間所簽訂之讓渡書既未經合法解除
　　　，原告請求被告應返還解除部分之價金及自受領時起之利
　　  息，即無理由，應予駁回。
六、原告之訴既經駁回，其假執行之聲請已失所依附，應併駁回
    之。
七、本件事證已臻明確，兩造其餘攻擊防禦方法及所提出之各項
    證據資料，經審酌後，因認與判決之基礎無涉，且不影響判
    決之最後結果，爰不予以一一論述，附此敘明。
八、結論：原告之訴為無理由，依民事訴訟法第78條，判決如主
    文。
中　　華　　民　　國　　94　　年　　10　　月　　5 　　日
                  民事第一庭    法　官　林淑鳳
以上正本係照原本作成。
如對本判決上訴，須於判決送達後20日內向本院提出上訴狀
中　　華　　民　　國　　94　　年　　10　　月　　5　　日
                                書記官　黃楓茹
